臺灣桃園地方法院民事裁定　　　　　　100年度監宣字第188號
聲　請　人　張明慧
代　理　人　李美惠律師
相　對　人　徐元金
上列聲請人對於相對人聲請監護宣告事件，本院裁定如下：
    主  文
宣告徐元金（男；民國○○年○○月○○日生；身分證統一編號：Ｚ000
000000號）為受輔助宣告之人。
選定張明慧（女；民國○○年○○月○○日生；身分證統一編號：Ｚ000
000000號）為受輔助宣告人徐元金之輔助人。
聲請程序費用由受輔助宣告人徐元金負擔。
    理  由
一、本件聲請意旨略以：
( 一)聲 請人是相對人的配偶，相對人徐元金自民國98年10月16
    日接受腦腫瘤切除手術，並於98 年10 月26日接受氣管造口
    手術，98年11月3 日因酸中毒住進長庚醫院加護病房至98年
    11月18日，99年5 月24日又因酸中毒抽搐送長庚內科加護病
    房至99年5 月27日。99年3 月間及5 月間在林口長庚醫院住
    院二次，分別為30天及39天，有診斷證明書及病歷摘要可證
    。術後合併慢性呼吸衰竭需依賴使用呼吸器，於99年6 月29
    日至100 年5 月26日在中壢市仁祥醫院住院治療，有診斷證
    明書及病歷摘要可稽。迄今已長期臥病在床，無法言語表達
    及自理生活，目前居住在桃園縣中壢市○○○路○段525 號
    後棟2 樓之中敏護理之家。
(二)聲請人近日向郵局聲請掛號郵件更改地址，意外接獲100 年
    7 月22日桃園縣政府之裁處書，得知徐元金共有土地被承租
    人違法使用，被桃園縣政府罰款，造成徐元金情緒重大起伏
    ，嚴重傷害其身心健康，因其身心障礙，致實際上不能為意
    思表示或受意思表示，為避免因管理事務傷害徐元金之健康
    ，為此依民事訴訟法第597 條規定，聲請貴院裁定徐元金為
    受監護宣告之人，並依民法第1111條規定指定張明慧為相對
    人之監護人暨指定徐崇倫為會同開具財產清冊之人，且命相
    對人之監護人及會同開具財產清冊之人於監護開始後二個月
    內開具財產清冊陳報鈞院。若鈞院認相對人尚未達可宣告監
    護之程度，則請依民法第14條第3 項、第15條之1 第1 項、
    民事訴訟法第624 條之3 之規定為輔助宣告，並指定張明慧
    為相對人之輔助人暨指定徐崇倫為會同開具財產清冊之人等
    語。
二、法院對於監護之聲請，認為未達民法第十四條第一項之程度
    者，得依民法第十五條之一第一項規定，為輔助之宣告，民
    法第14條第3 項定有明文。所謂輔助宣告係指對於因精神障
    礙或其他心智缺陷，致其為意思表示或受意思表示，或辨識
    其意思表示效果之能力，顯有不足者而言，此與受監護宣告
    者，須其心智缺陷之程之程度已達「致不能為意思表示或受
    意思表示，或不能辨識其意思表示之效果者」，二者顯有程
    度上之差異，此觀諸民法第14條第1 項、第15條之1 第1 項
    規定自明。再按受輔助宣告之人，應置輔助人，民法第1113
    條之1 第1 項定有明文。又法院為輔助之宣告時，應依職權
    就配偶、四親等內之親屬、最近一年有同居事實之其他親屬
    、主管機關、社會福利機構或其他適當之人選定一人或數人
    為輔助人；法院為選定輔助人前，得命主管機關或社會福利
    機構進行訪視，提出調查報告及建議；法院選定輔助人時，
    應依受輔助宣告之人之最佳利益，優先考量受輔助宣告之人
    之意見，審酌一切情狀，並注意下列事項：一、受輔助宣告
    之人之身心狀態與生活及財產狀況。二、受輔助宣告之人與
    其配偶、子女或其他共同生活之人間之情感狀況。三、輔助
    人之職業、經歷、意見及其與受輔助宣告之人之利害關係。
    四、法人為輔助人時，其事業之種類與內容，法人及其代表
    人與受監護宣告之人之利害關係，此觀民法第1113條之1 第
    2 項準用同法第1111條第1 項、第2 項、第1111條之1 規定
    甚明。
三、本件經本院於鑑定人陳炯旭診所精神鑑定醫師陳炯旭先生前
    ，訊問勘驗相對人，而經法官點呼相對人姓名，相對人插置
    氣切，無法回答，但可用手寫回答，經命相對人寫出自己之
    出生年月日及自己子女人數，相對人均可回答正確（聲請人
    指稱均回答正確），另訊據鑑定人邱瑞祥醫師稱以：個案可
    接受口頭命令，以書寫與人溝通，其餘詳如鑑定報告等語（
    均詳如本院100 年10月13日訊問筆錄）。復據鑑定人提出之
    鑑定報告，略以：委託精神鑑定原因：因徐員家人擔心徐
    員之表達能力不足，以及擔心徐員再次陷入酸中毒之情形，
    而代為處理法律訴訟事宜，而向法院申請之。鑑定結果：
    徐員為腦瘤術後併癲癇之個案。目前日常生活自理需人部分
    協助，經濟活動能力可，社會性活動能力雖有部分障礙，但
    主要與肢體活動限制及無法言語有關，故徐員因精神障礙或
    其他心智缺陷，致其為意思表示之能力與常人相較而言較低
    ，但受意思表示及辨識意思表示效果之能力並未明顯較低。
    徐員倘若經過進一步的復健訓練，例如：以平板電腦、大鍵
    盤的電腦、其他輔助器材來改善其意思表達之能力，未來應
    有進一步改善之可能。個人史及相關史：出生發育史無已
    知異常。學歷為工專畢業。過去在縣政府上班。個性木訥、
    寡言，人際關係可。否認香煙、酒精、或違禁藥品使用之習
    慣。年輕時曾經有消化道潰瘍，分別於30歲及35歲各住院一
    次，否認過去其他重大身體疾病。徐員在民國98年時，出現
    步態不穩至新國民醫院接受檢查，電腦斷層顯示為顱內腫瘤
    ，其後轉至林口長庚醫院，從98年9 月22日起住院，陸續接
    受腦室腹腔引流手術、腦部腫瘤手術、氣管造口術、、、等
    ，曾發生酸中毒而陷入昏迷，最後於99年2 月3 日出院轉至
    林口護理之家。其後又因為肺炎而於民國99年3 月17日至4
    月16日接受住院治療，診斷為：1.呼吸衰竭、2.吸入性肺炎
    、3.睡眠呼吸中止、4.右側顱內腫瘤術後、5.壓力性潰瘍、
    6.上消化道出血。後因酸中毒、癲癇發作，而於民國99年5
    月24日至7 月2 日接受住院治療，診斷為：1.癲癇、2.睡眠
    呼吸中止、3.肺炎、4.肺衰竭、5.酸中毒併代謝性鹼代償、
    6.壓力性潰瘍、7.右側顱內腫瘤術後。徐員於出院後，即轉
    入仁祥醫院接受住院治療，直至民國100 年5 月26日出院，
    轉至中敏護理之家由專人照顧至今。生活狀況及現在身心
    狀態：(1)理學檢查：眼睛可以自發性張開，瞳孔光反射正常
    。有氣切，插有鼻胃管，大小便無法自理，包尿布。躺在床
    上。肌力較為減弱，右上肢為3－4分，其餘肢體為4－5分；
    左側肢體深部肌腱反射異常增強。(2)精神狀態檢查：意識清
    醒。外觀顯病態樣。注意力可集中。無法言語，以書寫之方
    式來表達與溝通。判斷力可。對人、時之定向感佳。記憶力
    可。計算能力可，可以執行兩位數的加減運算。在詢問日期
    、時間時，徐員會舉起自己的手錶來看，而寫下正確的日期
    、時間。對於時事新聞可以回答。可以在要求下切換電視至
    指定的頻道。可以知道目前安置在護理之家的每月花費，以
    及每年花費。就護理之家照顧人員陳述：徐員平時會看電視
    ，也會看新聞，在參加活動時也可以上網，目前則以平板電
    腦協助復健中。(3)日常生活狀況：日常生活自理能力：經由
    鼻胃管灌食，更衣、洗澡等需人部分協助，大小便失禁，需
    包尿布。顯示其日常生活自理，需人部分協助。經濟活動能
    力：徐員計算能力可，不同面額之鈔票都可以識別，其經濟
    活動能力無明顯障礙。社會性活動：受限於目前肢體活動之
    障礙，徐員無法有完全之社會活動，但在有限的人際關係中
    ，徐員人際互動能力可；顯示其社會性活動能力有部分障礙
    ，主要與肢體活動限制及無法言語有關等語，有該院民國10
    0 年10月26日旭字第1000906－1號函暨所附之精神鑑定報告
    書在卷可參。本院審酌於現場訊問相對人時之狀況並參酌鑑
    定人之上揭意見，認相對人顯因精神障礙或其他心智缺陷，
    致其為意思表示之能力與通常人相較為較低，並已達對於處
    理自己事務之能力顯然不足之情狀，但尚未達完全不能為意
    思能力或受意思能力及不能辨識其意思表示之效果之程度，
    是聲請人聲請監護宣告，固有未符，惟其為意思表示效果之
    能力既顯有不足，實有賴他人從旁予以輔助之需要，而符合
    受輔助宣告之要件，應依法宣告相對人為受輔助宣告人。
四、嗣經本院依職權囑託桃園縣政府對聲請人進行訪視，結果略
    以：
  1.聲請監護宣告之原因：相對人目前臥病在床，雖意識清楚但
    無自主行動能力，於99年相對人弟弟表示要將與相對人共同
    持有之土地租賃給某官員作為書展使用，相對人同意。聲請
    人於100 年7 月接獲桃園縣政府裁處書，得知該筆土地遭違
    法使用且遭罰款，相對人無法立即回應或做後續處置，聲請
    人為避免再次類似事件發生，故提出本案之聲請，維護及保
    障相對人之權益。
  2.相對人狀況說明：相對人父親往生後，相對人消瘦，起初以
    為相對人因父親往生而鬱鬱寡歡造成體重減輕，但漸漸發現
    相對人走路搖晃不穩，經詳細檢查，發現相對人腦部顱底有
    腫瘤，於98年09－10月進行手術，至今曾數次因併發症而再
    次進住加護病房，目前生命徵象穩定，意識清楚。相對人領
    有重大傷病卡，聲請人認為無申請身障手冊請領相關補助之
    必要，故未協助相對人申請身障手冊。相對人意識清楚，可
    透過筆談主動表達需求與溝通互動，知悉自己姓名與出生年
    月日、身份證字號。相對人使用氣切管與鼻胃管，可使用助
    行器短暫、緩慢走路數步，但需人在旁看顧避免意外發生，
    並以尿布協助大小便清潔。相對人神經受損，左手具抓握能
    力，右手顫抖無法正確且有力量的抓握。相對人居住護理之
    家之單人病房，病房內設有盥洗室、小型電視，採光佳，環
    境整潔、無異味，病房外設有步道，可供相對人復健走路。
    相對人日常生活事項完全無法自理，如進食、沐浴清潔、如
    廁、穿脫衣褲鞋襪等，皆需他人提供協助。每週一、三、五
    沐浴清潔一次。相對人主食以流質乳製品為主，聲請人每天
    都會以糙米、五穀類打成稀稠狀以管灌餵食，讓相對人吸取
    不同種類的營養。每週一、四安排相對人接受中醫針灸，每
    週四進行復健。聲請人為相對人主要照顧者，偶女兒們下班
    或下課，會主動至醫院探視相對人，聲請人則會提早返家休
    息。目前每月需支付護理之家5萬5千元病房費，使用氧氣1
    千元，伙食3千元，門診掛號每次約500元，以上開銷與照顧
    費用則由聲請人以相對人名下存款支付之。聲請人表示，相
    對人與聲請人皆各自管理自己財產，聲請人並不主動過問或
    動用相對人財務，故對於相對人名下財產狀況並不是很清楚
    ，就聲請人所知，相對人目前每月有5萬5千元至6萬5千元之
    月退俸，名下房屋、土地租金收入每月20-24萬元，名下有
    存款，土地多筆，戶籍地房屋一間，股票，無貸款。
  3.聲請人狀況說明：聲請人為相對人之配偶。聲請人為衛生所
    護士，於96年退休至今，每月固定有5 萬元退休俸，支付家
    中開銷，經濟無虞。聲請人每日固定早上11點至下午3 點會
    開車到護理之家探視、照顧相對人，生活單純、規律。聲請
    人常會以筆談方式與相對人互動，並會將筆談資料留存。訪
    視間，主動協助相對人清理氣切口、抽痰、清潔器切口周圍
    。
  4.擔任監護人的適當性：聲請人為相對人配偶，主責處理相對
    人事務，並管理運用相對人財務之支付相對人照顧費用，聲
    請人同意擔任相對人之監護人，關係人以口頭表示知悉且同
    意由聲請人擔任相對人之監護人。
  5.建議：本案之聲請人張明慧女士為相對人的配偶，會同開具
    財產清冊之人徐崇倫女士為相對人的長女，上述聲請人為相
    對人的主要照顧者、主責處理相對人事務者，並管理運用以
    相對人名下財務支付相對人的照顧費用。經訪視聲請人與會
    同開具財產清冊之人皆有意願擔任；綜合評估相對人的受照
    顧狀況、聲請人與會同開立財產清冊之人的陳述未見明顯不
    適任之積、消極原因，惟仍請鈞院以相對人最佳利益為考量
    參酌相關事證後予以綜合裁量之等語，有桃園縣社會工作師
    公會100 年10月7 日桃姚字第100339號函檢送之調查訪視報
    告附卷可考。
五、綜上，本院審酌聲請人為受輔助宣告人徐元金之配偶，當能
    善盡照顧徐元金之責，並考量聲請人平日即為受輔助宣告人
    處理事務及管理財務之人，且其平日即經常關懷及探視受輔
    助宣告之人，是由聲請人擔任相對人之輔助人，對受輔助宣
    告人應會有最妥善之照顧，且查聲請人又無其他不適或不宜
    擔任受輔助宣告人之輔助人的積極、消極原因，如由聲請人
    擔任受輔助宣告人之輔助人，對於受輔助宣告人，應具有最
    佳之利益。爰依法選定聲請人為受輔助宣告人之輔助人。對
    於聲請會同開立財產清冊之人部份，因相對人尚未達於受監
    護宣告程度，故毋庸另為選定會同開立財產清冊之人，附此
    說明。
六、依民事訴訟法第624 條之1 第3 項、第608 條第1 項，裁定
    如主文。
中    華    民    國   100    年    11    月    10    日
                  家事法庭法  官  陳添喜
正本係照原本作成。
如不服本裁定關於選定輔助人部分，應於裁定送達後10日內向本
院（地址：桃園縣中壢市○○路○ 段388 號）提出抗告狀，並繳
納抗告費新臺幣1 千元，其餘關於輔助宣告部分，不得抗告。
中    華    民    國  100     年    11    月    14    日
                          書記官  劉昆鑫